臺灣宜蘭地方法院刑事判決　　　　　　　　　　　　　　九十一年度易緝字第九號
　　公　訴　人　臺灣宜蘭地方法院檢察署檢察官
　　被　　　告　丙○○
　　選任辯護人　簡坤山
右列被告因詐欺案件，經檢察官提起公訴（八十八年度偵字第四三○四號），本院判
決如左：
    主  文
丙○○無罪。
    理  由
一、公訴意旨略以：被告丙○○係樹剛建設公司（下稱樹剛公司）實際負責人，乙○○（業經本院以八十九年度易字第三五八號刑事判決無罪確定）係樹剛公司總經
    理，吳麗美（業經臺灣宜蘭地方法院檢察署檢察官以八十八年度偵字第四三○四
    號不起訴處分確定）為樹剛公司之掛名董事長，而陳秀珠（業經臺灣宜蘭地方法
    院檢察署檢察官以八十八年度易字第三五八號不起訴處分確定）則為該公司之會
    計。被告丙○○與乙○○於民國八十五年十二月間與告訴人甲○○定訂工程合約
    ，要求告訴人甲○○承包樹剛公司於宜蘭縣頭城鎮之樹剛欣興大廈工程之內部配
    管工程，嗣於八十七年七月間，樹剛公司因經營不善，所開出之支票開始遭退票
    ，被告丙○○及乙○○明知樹剛公司經營困難，已無資力償還債務，竟意圖為自
    己不法之所有，要求告訴人甲○○繼續完成與樹剛公司所定之工程合約並要求代
    為購入新建房屋所須之衛浴設備，並保證完工後必給付工程款予告訴人甲○○，
    渠等二人為取信告訴人甲○○，遂於八十七年十一月二十日與告訴人甲○○簽訂
    房屋及土地預定買賣契約書，以告訴人甲○○所承包工程之工程款支付房屋頭期
    款，用以擔保告訴人甲○○之債權，使告訴人甲○○繼續完成上開配管及衛浴工
    程，嗣工程完工後，丙○○及乙○○未依約給付工程款，且在八十七年九月三日
    即已將用以擔保告訴人甲○○工程款債權之房屋過戶予他人，告訴人甲○○至此
    始知受騙，因認被告涉犯刑法第三百三十九條第一項之詐欺罪嫌。
二、本件公訴人認被告丙○○和同案共犯乙○○共犯刑法第三百三十九條第一項詐欺
    罪嫌，無非係以渠二人在偵查中自承樹剛公司於八十七年十月間已無資金可供周
    轉，且公司支票早於同年七月份即遭退票，而渠等於八十七年九月三日有簽署協
    議書將房屋之權利讓與他人，竟又於同年十一月二十日以提供房屋擔保為由，與
告訴人訂立房屋及土地預定買賣契約書，核與告訴人甲○○指稱被告一再保證必
    將付款，復於同年十一月間與其簽訂買賣契約，始其誤以為有擔保，方為被告等
    完成工作之情節相符，而認定被告在簽立上開契約時已陷於無資力，卻要求告訴
    人完成工作，並保證給付工程款，顯有詐騙告訴人之意圖甚明，以為論據。訊據
    被告丙○○辯稱：系爭工地與地主合建時，土地及建築融資都由地主負擔，有提
    供（其他之）房子給地主設定做擔保，後來房子已蓋到百分之九十時，都沒有賣
    出去，因為全部資金都已投下去，所以（在八十七年九月間）便與地主協商要塗
    銷先前抵押權之設定再去貸款，雙方約定如果未在一定期限內（八十七年十月三
    十一日前）全部完工，蓋好之房子就由地主處理，同年八、九月間就有告訴小包
    在十月底一定要趕工，但因為下包未配合，所以沒在期限內完工，後來地主就找
    了代書陳錦文將全部十四戶之房子都過戶到地主找的人名下，並以此向銀行貸得
    四千八百萬元之款項，原先伊認為貸得款項可以還給小包，但該貸款下來後全部
    款項都被地主拿走，所以才無法付款，之前伊（和小包簽訂買賣契約）將房屋給
    小包做擔保時，就已將渠等之身分資料交給代書陳錦文，但因下包一直拖延不願
    意做，導致無法在地主約定期限內完工，代書才於三天內就將房子過戶並辦理貸
    款等語。
三、按犯罪事實應依證據認定之，無證據不得推定其犯罪事實；另不能證明被告犯罪
    者，應諭知無罪之判決，刑事訴訟法第一百五十四條、第三百零一條第一項分定
    有明文。又告訴人之告訴，係以使被告受刑事訴追為目的，是其陳述是否與事實
    相符，仍應調查其他證據以資審認，最高法院著有五十二年台上字第一三○○號
    判例可資參照；另按刑法第三百三十九條第一項詐欺罪之成立，以意圖為自己或
    第三人不法之所有，以詐術使人將本人或第三人之物交付為要件，所謂詐術使人
    交付，必須被詐欺人因其詐術而陷於錯誤，若其使用方法，不能認為詐術，亦不
    致使人陷於錯誤即不構成該罪（最高法院著有四十六年台上字第二六○號判例可
    資參照）。故如積極證據足可證明行為人確係意圖不法所有或意圖損害他人時，
    故得論以刑法第三百三十九條之罪，倘若行為人施詐時之意圖尚有存疑，依調查
    之結果復不足以認定其自始具有上述主觀犯罪構成要件，即不能概對被告繩以刑
    事責任。
四、經查：
  (一)同案共犯乙○○堅決否認有何詐欺犯行，辯稱：由於樹剛公司經營不善、生意失
    敗，才會無法清償告訴人之工程款，並非蓄意詐欺，告訴人是在八十五年十二月
    間承包系爭工地之水電工程，當時公司營運狀況尚屬正常，後來公司在八十七年
    六、七月間開始出現跳票，因為房子蓋了都無法賣出去，沒有資金，跳票後告訴
    人有要求要先給付貨款才願意繼續施作，丙○○說房子一定會賣出去有錢進來，
    資金部分他會想辦法，所以伊才向告訴人保證一定會付款，後來因為衛浴設備沒
    有裝設，無法申請使用執照，由於水電工程是由告訴人甲○○承包，所以也請他
    施作，在八十七年十月間就與告訴人甲○○說好要簽立預定買賣契約書做擔保，
    但告訴人說希望拿到錢，不要房子，而當初說好過一戶給告訴人，其餘六戶分給
    其他包商，因為其他六戶的過戶資料不齊全，陳錦文代書說要過戶，七戶資料齊
    全才能過戶，所以拖延至同年十一月間才簽立，伊知道有簽債權讓與契約書一事
    ，但沒看過該契約，曾經告訴丙○○不要簽，但他還是簽了，該工程在十一月初
    就已完工，當時地主也是希望趕快完工，等使用執照下來再決定要如何處理，伊
    本來想說可用蓋好之房子向銀行貸款，來清償積欠告訴人之款項，後來所有權狀
    在八十八年一月間核發下來，有向代書催過，但代書陳錦文一直找理由推託，之
    後就將房子過戶給他人並貸款，過戶時伊並不知道，絕非故意詐騙等語。
  (二)證人陳錦文亦於八十九年易字第三五八號刑事案件到庭結證稱：當初地主與樹剛
    公司合建時原約定所蓋十四戶房子，建成後雙方各半，由地主提供土地，並向銀
    行辦理約二千萬元之建築融資，地主是保證人，所以樹剛公司有提供其他房子設
    定約六百萬元之抵押權給地主，後來因工期拖延過久，銀行一直催繳利息，樹剛
    公司希望地主能塗銷抵押，再向銀行貸款，地主怕權益受損，所以在八十七年九
    月間在律師處簽立債權讓與契約書，約定樹剛公司應在同年十月底完工，否則所
    有房子均歸地主所有，但樹剛公司並未如期完工，地主方面有給樹剛公司彈性之
    空間，希望他們盡快完工，也不是堅持房子一定要歸渠等所有，如果樹剛公司能
    夠解決銀行之貸款，盡快清償建築融資的話，地主就不會強行要求過戶，只取得
    原先之七戶亦沒關係，但到期後樹剛公司一直沒有提出解決之方式，僅說希望能
    夠將房子出售就有錢可以清償，但當時時機不好，房子根本賣不出去，銀行又一
    直向地主催繳利息，地主怕渠等所有其他不動產受連累，八十八年一月二十七日
    使用執照下來後，還有問過樹剛公司有無辦法解決，他們仍無法處理，所以地主
    等到八十八年二月間才去辦過戶，同年三月二日完成過戶再去貸款，過戶前有通
    知樹剛公司，後來貸款下來後先清償二千萬元之建築融資，其餘款項亦不足地主
    原應分配七戶之利益，不過被告在使用執照核發下來前，曾拿了二、三個人之身
    分資料給伊，說他們公司分配部分要過戶給這幾個人，因為沒有印鑑證明及尚未
    備足七戶買者資料，且樹剛公司分到之七戶要一起過戶，清償積欠銀行之二千萬
    元建築融資貸款，如果慢慢分擔銀行不願給清償證明，就無法辦理過戶等語明確
    （參見八十九年度易字第三五八號刑事案件八十九年十月十一日、九十年八月一
    日審判筆錄）。
  (三)告訴人於本院審理時陳稱：伊於八十五年間承包內部工程，到八十七年七月間請
    款都有拖，但都有兌現，八十七年三月所開的到期日七月的票都有退，之後都沒
    有再付款，到八十七年十一月時才簽立土地買賣契約書，伊當時主要的目的是要
    錢，錢要不到，有房屋也可以，伊有要去代書辦理過戶，但地主要伊付二百多萬
    元頭期款，並背負一百多萬元，由於等於沒有要到工程款，所以伊不要房子（參
    見本院九十一年十一月二十七日審判筆錄）。
  (四)衡諸社會常情，建商興建房屋無不希望能順利完工銷售取款，雖然被告丙○○與
    同案共犯乙○○所經營之樹剛公司，在八十七年六、七月間即因投注資金興建房
    屋，但遲未能銷售出去，致缺乏資金而開始出現跳票之現象，然渠等皆能希望能
    儘速完工取得使用執照，一方面繼續推銷，如能出售房屋即有資金挹注，一方面
    縱房屋銷售不利，亦得辦理房地之所有權登記，另據以向銀行辦理貸款，循此途
    徑並非毫無取得款項清償積欠告訴人之工程款之可能，從而被告恐告訴人因該公
    司跳票而拒絕繼續施作，及衛浴設備部分無法完成請領使用執照，因此向告訴人
    保證將來必將清償，渠等均非明知銷售無望，或確定不可能以完工後房屋向銀行
    再行貸款，而蓄意詐騙告訴人繼續施作，尚難認被告於保證之初即無意給付。又
    被告丙○○及樹剛公司於八十七年九月間固曾與地主簽立債權讓與契約書，約定
    樹剛公司如未於八十七年十月三十一日前全部完工即將所有房屋過戶至地主名下
    ，亦即歸地主所有，為被告丙○○及同案共犯乙○○二人所不爭，並有債權讓與
    契約一份附卷可按，且依該讓與契約書第七條載明「乙（丙○○）、丙方（樹剛
    公司）違反第五項規定時，同意將依合建契約丙方所得分配『新興大廈』之房地
    ，全部拋棄，讓與甲方，甲方則承受現有『新興大廈』之銀行融資貸款」，則上
    開工程於八十七年十月三十日預定完工日到期時尚未完工，此時「新興大廈」房
    地之權利已歸地主所有，樹剛公司對此已無任何利益，即無要求承包商繼續施做
    之必要。參以證人陳錦文代書亦證稱屆期未完工後，地主方面亦不堅持要依約定
    書而為，如果樹剛公司能儘快完工，有辦法清償或解決建築融資問題，不拖累地
    主的話，地主仍可依原合建契約僅分配其中七戶，被告方面也希望能出售房屋取
    得款項，但時機不好都賣不出去，一直無法解決，所以地主拖到八十八年二月間
    才去辦理過戶，詳如前述，足認樹剛公司在與告訴人簽立預定買賣契約書約時，
    能堅信可藉由房屋完工，取得使用執照向銀行貸款來抒解困境，顯見被告在與告
    訴人簽立上開預定買賣契約書時，並非確知無法清償，而有蓄意詐騙之犯意。從
    而綜上所述，本件被告於保證必將付款及與告訴人簽立預定買賣契約書之初，並
    無不法所有之意圖及任何施詐術之犯行。此外，本院復查無任何積極之證據，足
認被告確有蓄意詐取財物之犯意，應認本件純屬民事債務之糾葛，尚難科以刑法
    上詐欺罪責，不能證明被告犯罪，依法應諭知無罪之判決。
據上論斷，應依刑事訴訟法第三百零一條第一項，判決如主文。
本案經檢察官賴慶祥到庭執行職務
中      華      民      國    九十一    年     十二     月     十一     日
                                  臺灣宜蘭地方法院刑事第二庭
                                        審判長法  官  黃  永  勝
                                              法  官  郭  顏  毓
                                              法  官  辜  漢  忠
右正本證明與原本無異。
如不服本判決，應於判決送達後十日內向本院提出上訴狀( 應附繕本 )。
                                              書記官  林  秀  麗
中      華      民      國    九十一    年     十二     月     十三     日
